臺灣高等法院臺中分院刑事判決　　　96年度交上易字第1158號
上　訴　人　臺灣彰化地方法院檢察署檢察官
上　訴　人
即　被　告　丁○○
選任辯護人　王德凱律師
上列上訴人因被告過失重傷害案件，不服臺灣彰化地方法院95年
度交易字第234號中華民國96年5月8日第一審判決(起訴案號：臺
灣彰化地方法院檢察署95年度調偵字第265號)，提起上訴，本院
判決如下：
    主    文
原判決撤銷。
丁○○犯過失傷害致人重傷罪，處有期徒刑肆月，如易科罰金，
以銀元參佰元即新臺幣玖佰元折算壹日，減為有期徒刑貳月，如
易科罰金，以銀元參佰元即新臺幣玖佰元折算壹日。
    事    實
一、丁○○於民國94年11月19日下午6時5分許，駕駛車牌8M－22
    61號自用小客車，沿彰化縣鹿港鎮○○路內側快車道由南往
    北方向行駛，行經鹿草路2段330號前，本應注意汽車行駛時
    ，駕駛人應注意車前狀況，並隨時採取必要之安全措施，而
    依當時天候陰、夜間有照明、柏油路面、乾燥、無缺陷、無
    障礙物且視距良好，並無不能注意之情事，竟疏未注意，適
    有甲○○騎乘車牌RN3－409號輕機車沿鹿草路外側快車道右
    側同向行駛，亦疏未注意變換車道應讓直行車先行，即貿然
    自原行駛之外側快車道右側往左偏斜行駛，欲向左橫越鹿草
    路返家，丁○○因而避煞不及，以其所駕駛自用小客車右前
    車頭至右後視鏡處之車身自後往前碰撞甲○○所騎乘之輕機
    車左側車身，致甲○○人車倒地，受有頭部外傷併蜘蛛膜下
    出血及顱內出血、上唇撕裂傷、左踝骨折、左手撕裂傷、抽
    搐、呼吸衰竭等傷害，並進而造成因顱內出血併癲癇後遺症
    及因腦傷而產生意識混亂及視幻覺之疑似躁鬱性精神病等於
    身體、健康有重大難治之重傷害。丁○○肇事後，在未有偵
    查犯罪職權之機關或公務員發覺前，即主動撥打電話報警，
    自首為肇事者並接受裁判。
二、案經甲○○之配偶乙○○○訴由彰化縣警察局鹿港分局報請
    臺灣彰化地方法院檢察署檢察官偵查起訴。
    理    由
一、訊據上訴人即被告丁○○固不否認於上開時、地與被害人甲
    ○○發生碰撞，致被害人受傷之事實，惟矢口否認涉犯過失
    致重傷害之犯行，辯稱：被告享有直行車先行之路權，被害
    人是突然左轉要橫越馬路，伊根本無法閃避；且伊因信賴被
    害人能遵守交通規則，故無預防之注意義務，伊並無過失；
    另被害人仍可自行走路、進食，故其所受傷害應未達重傷之
    程度，至癲癇及疑似躁鬱性精神病是否為本件車禍引起亦有
    可疑云云。
二、經查：
  (一)被告與被害人於上揭時、地發生車禍乙節，業據被告坦承
      不諱，並有道路交通事故現場圖、道路交通事故調查報告
      表(一)、(二)及現場照片 8幀附卷可稽。又被害人因本件車禍
      受有頭部外傷併蜘蛛膜下出血及顱內出血、上唇撕裂傷、
      左踝骨折、左手撕裂傷、抽搐、呼吸衰竭、癲癇等傷害，
      有財團法人彰化基督教醫院（下稱彰化基督教醫院）診斷
      書、鹿基醫院診斷證明書各 1份在卷足憑。是被告與被害
      人於前開時、地發生車禍，被害人因此受有上揭傷害之事
      實，應堪認定。
  (二)被告辯稱其享有直行車先行之路權，車禍係因被害人突然
      左轉要橫越馬路，伊根本無法閃避才發生；且伊因信賴被
      害人能遵守交通規則，故無預防之注意義務，伊並無過失
      云云，惟查：
    １、被告於94年11月19日下午 6時25分（即車禍後20分鐘）
        製作交通事故談話紀錄表時陳稱：肇事前伊沿鹿草路由
        南往北行駛，行經肇事地點前約30公尺左右時，有看到
        在伊車右前方處有輛機車在行駛，當伊到達肇事地點時
        ，該機車突然往左邊騎車而來，好像要橫越馬路，當時
        伊便煞車及往左閃避，但還是來不及而發生撞車等語（
        見95年度偵字第4978號偵查卷第7頁)；於原審供稱：被
        害人原是行駛在外線車道，伊是在內線車道，被害人左
        轉前約在伊右前方約10公尺處，伊看到被害人時，對方
        之機車是在外線車道之右側，當時伊車速比被害人快，
        後來碰撞的地點是在內線車道的中間等語（見原審卷第
        113、140頁）。參諸卷附道路交通事故現場圖，現場之
        刮地痕係自內側快車道中間往內側快車道與外側快車道
        中間車道線方向延伸，被害人之機車則倒在刮地痕末端
        之中間車道線上，顯示被害人之機車確係在內側快車道
        中間倒地，並於倒地後向右前方之車道外側斜向滑行，
        則該碰撞後留下之跡證核與被告上揭有關兩車碰撞情節
        之供述大致相符，足徵被告上開有關碰撞地點之供述應
        堪採信。是被害人係自外側快車道右側左轉，橫越一個
        半車道後在內側快車道與被告之自用小客車發生碰撞之
        事實，應堪認定。
    ２、本件車禍發生之道路係筆直之四線車道，案發時雖係夜
        間，但該路段有照明，柏油路面、乾燥、無缺陷、無障
        礙物且視距良好，除有道路交通事故調查報告表(一)及現
        場照片 6幀附卷可稽外，觀諸被告自承於肇事地點前約
        30公尺即發現被害人騎乘機車行駛於伊右前方等供述亦
        明，顯見當時被告並無不能注意伊前方及右側車道併行
        車輛動態之情事。又被害人從其所騎乘之外側快車道右
        側，駛至遭被告碰撞之內側快車道中間，須橫越約一個
        半車道的距離，而被告既係以右前車頭至右後視鏡處車
        身自後向前與被害人機車發生碰撞，則以被告及被害人
        二人原先之相對位置、行進方向、速度及最後碰撞位置
        觀之，不論被害人係以向左前方斜越車道，或左轉後垂
        直橫越車道，於被告所駕駛之自用小客車與被害人騎乘
        之機車碰撞前，被害人在被告右前方向左轉彎而橫越外
        側快車道，並進入內側快車道之動作，應極為明顯而易
        見，被告實無不能注意及此之可能；且自被害人開始朝
        左行駛至發生碰撞之距離約一個半車道，衡情在時間應
        已足夠被告利用減速、避讓等方式，避免與被害人之機
        車碰撞。是被告辯稱係被害人係突然左轉，其無注意之
        可能云云，顯非可採。
    ３、按汽車行駛時，駕駛人應注意車前狀況，並隨時採取必
        要之安全措施，道路交通安全規則第94條第 3項定有明
        文。被告為已考領駕照之駕駛人，有道路交通事故調查
        報告表(二)可證，則其對上開交通安全規定即難諉稱不知
        。又被告雖係直行車，有優先通行之路權，惟仍應遵行
        上開法令所課之義務，否則仍應負過失肇事之責且無信
        賴原則之適用，是被告辯稱其有直行之路權，信賴被害
        人必能遵守交通規則，故對被害人違規行為無預防義務
        云云，顯有誤會。另依車禍發生時之情況，被告並無不
        能注意被害人當時正從伊右前方向左行駛並進入伊所行
        駛之內側快車道等情，業如前述，是被告既無不能注意
        之情事，竟疏未注意及此，未預作減速及避讓之準備，
        致不及煞避而以伊所駕駛之自用小客車右前車身部位自
        後往前碰撞被害人所騎乘之機車左側車身而肇事，足見
        被告確有過失無疑。此徵諸被告於偵查及原審第一次準
        備程序時均坦承有過失而認罪，嗣民事賠償調解未能成
        立後，始否認過失犯行等情(見95年度調偵字第265號卷
        第14頁、原審卷第10、15、21、22頁）即明。又本件經
        臺灣省彰化縣區車輛行車事故鑑定委員會鑑定結果，亦
        認被害人駕駛輕機車變換車道未讓直行車先行，為肇事
        主因，被告駕駛自用小客車未注意車前狀況為肇事次因
        ，有該委員會95年9月8日彰鑑字第0955602507號函附彰
        化縣區950338案鑑定意見書在卷可憑（見95年度調偵字
        第265號卷第4至6頁)；經送臺灣省車輛行車事故覆議鑑
        定委員會覆議結果，亦同意彰化縣區車輛行車事故鑑定
        委員會之鑑定竟見，僅將甲○○部分之文詞更改為「甲
        ○○夜晚駕駛機車，向左變換車道時疏未注意左後直行
        來車動態，而讓其先行並注意安全距離，為肇事主因」
        ，有該覆議鑑定委員會96年8月14日府覆議字第0966202
        451號函附卷足佐（見本院卷第69頁)，益見被告確有未
        注意車前狀況並隨時採取必要安全措施之過失。至被害
        人就本件車禍之發生亦有上揭較被告為重之過失，固於
        民事賠償責任上有過失相抵之適用，惟在刑事上並不能
        因此解免被告之過失責任。
  (三)被告雖以被害人仍可自行走路、進食，其所受傷害應未達
      重傷之程度，另癲癇及疑似躁鬱性精神病是否為本件車禍
      引起亦有疑問云云置辯，並提出伊在醫院錄得被害人自行
      走路、與他人對話及吃東西之光碟及照片為佐證，惟查：
    １、按其他於身體或健康有重大不治或難治之傷害，為重傷
        害，刑法第10條第4項第6款定有明文。查被害人因本件
        車禍受有顱內出血併癲癇後遺症及因腦傷而產生意識混
        亂及視幻覺之疑似躁鬱性精神病等傷害，除有彰化基督
        教醫院鹿基分院95年12月26日95鹿基院字第 9512021號
        函、彰化基督教醫院96年4月17日彰基病歷字第0960400
        43號函及檢附之出院病歷摘要、神經科診療紀錄附卷可
        佐外（見原審卷第44、102至108頁），並經證人即被害
        人之主治醫師李靜芳於原審結證：甲○○因車禍入院後
        ，就沒有出院過，且原先之顱內出血造成癲癇後遺症，
        另亦出現情緒躁動、日夜顛倒、幻想遭他人辱罵之症狀
        ，經送精神科診斷結果為疑似躁鬱性精神病；如果甲○
        ○以前沒有這方面的病史，以本次的車禍顱內出血的嚴
        重程度，會造成這樣的結果是合理的等語明確（見原審
        卷第72、73頁）。又被害人於本件車禍發生前並無任何
        因癲癇及躁鬱性精神病就醫之紀錄乙節，有中央健康保
        險局中區分局96年 3月27日健保中費一字第0960057022
        號函及檢附之保險對象門診就醫紀錄明細表、葉宜哲診
        所96年 4月11日葉診字第960002號函及檢附之病歷紀錄
        、豐安聯合診所96年4月10日函、溫建益醫院96年4月17
        日溫醫院字第96041701號函及檢附之病歷紀錄暨彰化基
        督教醫院96年4月17日彰基病歷字第096040043號函及檢
        附之出院病歷摘要、神經科診療紀錄在卷可按（見原審
        卷第86至89、95至108頁)。是被害人所罹癲癇及意識混
        亂、視幻覺之疑似躁鬱性精神病等傷害，既非車禍發生
        前之病史，堪認確係因本件車禍造成之顱內出血及腦傷
        所引起，至為明確。
    ２、證人李靜芳復結證：癲癇及疑似躁鬱症精神病原則上均
        是不能根治的疾病，主要是需要用藥使病症不會發作，
        雖可能於經過藥物控制1到2年後，減少藥量，甚至一段
        時間不用服藥就可延後下次發作的時間，但仍有賴藥物
        控制。本案其擔任甲○○的主治醫師 1年多來，曾經有
        一次經與腦神經科醫師討論後減少半顆藥，被害人癲癇
        局部發作的頻率就明顯增加，其因而隨即恢復藥量。另
        躁鬱性精神病症方面，精神科醫師這兩個月還在調整增
        加藥量，甲○○因此於夜間睡的比較好，比較少起來罵
        人，故依甲○○目前的狀況判斷，很難期待有減少藥量
        的機會，甲○○都只是藥物控制。至外觀上甲○○雖可
        以自行行走、拿東西來吃，且醫院提供之藥物亦可控制
        癲癇及躁鬱性精神病症，但這些外觀都是藥物控制的結
        果，不能因為藥物控制的好，就認為甲○○是正常的，
        被告攝錄影片中看到的狀況，甲○○好像很正常，其實
        是甲○○沒有發病的狀況。又甲○○有時候講話會顛顛
        倒倒，這也是一般看不到的，例如最近在96年1、2月間
        ，甲○○在其旁邊說要打電話，打了電話才剛掛完電話
        ，又表示要再打電話，且否認剛剛打過電話等語（見原
        審卷第73頁）。再參諸證人即被害人甲○○於原審為陳
        述時，確有記憶錯誤、隨意回答等情（見原審卷第75、
        76頁），足認被害人迄今仍因本次車禍腦傷有意識混亂
        之情形。是被害人因本件車禍造成之癲癇與疑似躁鬱性
        精神病，既已導致其身體出現抽搐，及精神上產生幻覺
        、意識混亂等嚴重減損身體及精神正常功能之症狀，且
        該等傷害又僅能以藥物控制而難以根治，堪認被害人所
        受上開傷害已達重大難治之程度，核屬重傷害無疑。
    ３、被害人上開傷害均係94年11月19日車禍受傷所致，既如
        上述，是被告之過失行為與被害人因本件車禍所受重傷
        害間，自有相當因果關係，亦堪認定。
  (四)綜上所述，被告過失致重傷害之犯罪事證已臻明確，所辯
      乃畏罪卸責之詞，無可採信，其犯行洵堪定，應依法論罪
      科刑。
二、被告行為後，94年2月2日修正公布之刑法，業於95年7月1日
    施行，應依刑法第2條第1項之規定比較應適用之法律如下：
  (一)論罪量刑方面：
    １、比較原則：應就罪刑有關之共犯、未遂犯、想像競合犯
        、牽連犯、連續犯、結合犯、以及各種加重原因（如累
        犯加重等）、各種減輕原因（如自首減輕等）暨其他法
        定加減原因（如身分加減）與加減例等一切情形，綜其
        全部罪刑之結果而為比較。另從刑附屬於主刑，應依主
        刑所適用之法律（最高法院95年第 8次刑事庭會議決議
        參照）。
    ２、修正刑法第33條第 5款規定：「罰金：新臺幣一千元以
        上，以百元計算之」，且增訂刑法施行法第1條之1規定
        ：「中華民國九十四年一月七日刑法修正施行後，刑法
        分則編所定罰金之貨幣單位為新臺幣。九十四年一月七
        日刑法修正時，刑法分則編未修正之條文定有罰金者，
        自九十四年一月七日刑法修正施行後，就其所定數額提
        高為三十倍。但七十二年六月二十六日至九十四年一月
        七日新增或修正之條文，就其所定數額提高為三倍」，
        經比較修正前刑法第33條第 5款、罰金罰鍰提高標準條
        例第 1條前段、現行法規所定貨幣單位折算新臺幣標準
        第 2條等規定之適用結果，有關刑法第284條第1項後段
        法定刑罰金部分之最高額固均相同，惟最低額於修正前
        為銀元10元即新臺幣30元；修正後則為新臺幣1000元，
        是此部分自以修正前之法律較有利於行為人。
    ３、修正刑法第62條前段規定自首「得減輕其刑」，較之修
        正前係規定「減輕其刑」，自以修正前之法律較有利於
        行為人。
    ４、綜合以上比較結果，修正之法律未較有利於行為人，有
        關罪刑自應全部適用修正前之法律。
  (二)非關罪刑之裁量權行使部分：依修正前刑法第41條第 1項
      前段及刪除前罰金罰鍰提高標準條例第 2條規定，關於易
      科罰金之折算標準為銀元 100元、200元、300元，而修正
      後刑法第41條第 1項前段規定之折算標準為新臺幣1000元
      、2000元、3000元，自以適用修正前刑法第41條第 1項前
      段、刪除前罰金罰鍰提高標準條例第 2條之規定，諭知以
      銀元300元即新臺幣900元折算 1日為易科罰金之折算標準
      ，對行為人較為有利。
三、核被告所為，係犯刑法第284條第1項後段之過失致重傷害罪
    。查被告於肇事後，在未有偵查犯罪職權之機關或公務員發
    覺前，即主動撥打電話報警，自首為肇事者並接受裁判等情
    ，有鹿港分局交通事故肇事人自首情形紀錄表附卷可稽（見
    95年度偵字第4978號偵查卷第20頁），應依修正前刑法第62
    條前段規定減輕其刑。
四、原審認被告之罪證明確，予以論罪科刑，固非無見，惟中華
    民國九十六年罪犯減刑條例業於96年 7月16日施行，被告之
    罪刑合於減刑條件，原審未及適用該減刑條例諭知減刑，尚
    有未合。檢察官依告訴人聲請以原審量刑過輕為由，提起上
    訴；被告上訴意旨否認犯罪，均指摘原判決不當，固皆無理
    由，惟原審判決既有上開未及適用法律之瑕疵，即屬無可維
    持，應由本院予以撤銷改判。爰審酌被告無犯罪前科之品性
    （參卷附臺灣高等法院被告前案紀錄表）、智識程度、生活
    狀況、本件車禍肇事之原因乃被告與被害人均有過失及其過
    失程度、被害人所受傷害，暨否認犯行、尚未能與被害人家
    屬達成和解賠償損害之犯後態度等一切情狀，量處有期徒刑
    4月，並諭知易科罰金之折算標準。被告犯罪之時間在96年4
    月24日以前，無中華民國九十六年罪犯減刑條例第3條第1項
    所定不予減刑之情形，合於減刑條件，爰併為諭知減得之刑
    及易科罰金之折算標準。
五、據上論斷，應依刑事訴訟法第369條第 1項前段、第364條、
    第299條第1項前段，刑法第2條第1項前段、第284條第1項後
    段，修正前刑法第62條前段、第41條第 1項前段，刑法施行
    法第1條之1，修正刪除前罰金罰鍰提高標準條例第 2條，中
    華民國九十六年罪犯減刑條例第2條第1項第3款、第7條、第
    9 條，判決如主文。
本案經檢察官丙○○到庭執行職務。
中　　華　　民　　國　　96　　年　　10　　月　　3 　　日
            刑事第六庭    審判長法　官  李  文  雄
                                法　官  林  靜  芬
                                法　官  張  恩  賜
上列正本證明與原本無異。
不得上訴。
                                書記官  陳　如　慧
中　　華　　民　　國　　96　　年　　10　　 月　　4　　日
附錄論罪科刑法條
刑法第284條第1項：
因過失傷害人者，處六月以下有期徒刑、拘役或五百元以下罰金
，致重傷者，處一年以下有期徒刑、拘役或五百元以下罰金。
